【裁判字號】    98,醫易,1
【裁判日期】    990614
【裁判案由】    違反醫師法
【裁判全文】
臺灣桃園地方法院刑事判決               98年度醫易字第1號
公  訴  人  臺灣桃園地方法院檢察署檢察官
被      告  己○○
            乙○○
共      同
選任辯護人  賴彌鼎律師
            姜至軒律師
            邱英豪律師
上列被告因業務過失傷害案件，經檢察官提起公訴（97年度偵字
第13032號），本院判決如下：
    主  文
己○○、乙○○均無罪。
    理  由
一、公訴意旨略以：被告己○○、乙○○與甲○○（甲○○部分
    業經檢察官為不起訴處分確定）均係址設桃園縣桃園市○○
    街123 號「財團法人天主教聖保祿修女會醫院」（下稱聖保
    祿醫院）執業醫師，為從事醫療業務之人。緣告訴人戊○○
    於民國95年10月16日，因牙痛至該醫院由被告己○○治療後
    ，未告知告訴人戊○○即進行肉牙瘤切片做病理檢查、拔除
    牙齒，復於同年月23日第2 次門診時，被告己○○將上開病
    理切片檢查告知告訴人戊○○，病理報告為「疣狀上皮增生
    及傷口發炎組織」，但未做檢查結果分析檢討評估，亦未告
    知其嚴重性並建議告訴人戊○○要回診追蹤，僅施以全口牙
    結石清除。惟告訴人戊○○接受治療後，口腔開始發臭且會
    在鼻腔中吸出膿汁，告訴人戊○○乃於同年11月20日再次就
    醫，並由被告乙○○看診，被告乙○○明知先前切片結果為
    「疣狀上皮增生」之癌前病變，且診察告訴人戊○○口腔有
    異樣組織，而未先予再次切片檢查，竟未經告訴人戊○○之
    同意，再次做切除手術。而告訴人戊○○病情並未改善，復
    於同年11月23日回診，由甲○○看診後僅清洗傷口並給藥，
    惟告訴人戊○○因傷口疼痛難忍，於同年11月28日再次就診
    ，並由甲○○進行切片檢查，於同年12月5 日回診經甲○○
    告知檢驗結果，始發現告訴人戊○○已罹患口腔癌，因認被
    告己○○、乙○○均涉犯刑法第284條第2項前段之業務過失
    傷害罪嫌。
二、按犯罪事實應依證據認定之，無證據不得認定犯罪事實；不
    能證明被告犯罪或其行為不罰者應諭知無罪之判決，刑事訴
    訟法第154條第2項、第301條第1項定有明文。又認定不利於
    被告之事實，須依積極證據，苟積極證據不足為不利於被告
    事實之認定時，即應為有利於被告之認定；再認定犯罪事實
    所憑之證據，雖不以直接證據為限，間接證據亦包括在內，
    然而無論直接或間接證據，其為訴訟上之證明，須於通常一
    般之人均不致有所懷疑，而得確信其為真實之程度者，始得
    據為有罪之認定；另刑事訴訟法第161 條已於91年2月8日修
    正公布，其第1 項規定：檢察官就被告犯罪事實，應負舉證
    責任，並指出證明之方法；因此，檢察官對於起訴之犯罪事
    實，應負提出證據及說服之實質舉證責任，倘其所提出之證
    據，不足為被告有罪之積極證明，或其指出證明之方法，無
    從說服法院以形成被告有罪之心證，基於無罪推定之原則，
    自應為被告無罪判決之諭知，最高法院30年上字第816 號、
    76年台上字第4986號、92年台上字第128 號著有判例可資參
    照。
三、檢察官認被告己○○、乙○○均涉犯刑法第284條第2項前段
    之業務過失傷害罪嫌，無非係以：
  (一)被告己○○於95年10月23日時即誤診為牙周病一情，有該日
    之病歷記載「診斷：全口慢性牙周炎」可資佐證，又被告己○○既於同年10月16日為病理切片，同年10月23日病理報告
    為「疣狀上皮增生及傷口發炎組織」，顯然被告己○○應知
    告訴人陳成泉應可能屬癌前病變之現象，於切片後2 週內必
    須觀察傷口有無癒合，以進行之後之處置，卻未在同年10月
    23日該次診療後預約1 星期後之診療，反告知告訴人陳成泉
    、丁○○每半年須再觀察，顯然係被告己○○誤診為牙周病
    而輕忽告訴人陳成泉可能係癌前病變方會為如此告知。復依
    鑑定證人丙○○所述，倘臨床醫師切片完後懷疑是口腔癌，
    則建議2 星期後傷口沒有癒合必須再行切片檢查等語，然被
    告己○○並未切片於2 星期後檢查傷口，且亦未告知告訴人
    陳成泉可能係癌前病變，此節業經告訴人丁○○證述明確，
    是被告己○○有違醫療常規應可認定。
  (二)被告乙○○有為清創手術一情，業經告訴人丁○○證述翔實
    ，且有診斷證明書可資佐證，雖被告乙○○辯稱診斷證明書
    非其開立，被告己○○亦證述係應告訴人丁○○要求而開立
    診斷證明書並為其上之記載，然被告己○○乃職業多年醫師
    ，豈會輕易聽從病人家屬所言而記載非醫療之專業用語，而
    令己身或醫院陷入醫療疏失或不夠專業的危機。再者，告訴
    人丁○○於96年1月4日僅是要申請病歷並請求加註一次看診
    日期，因無法順利取得退而申請診斷證明書，此從證人甲○○於偵查中證述告訴人丁○○當日有要求更改日期一事，亦
    得佐證告訴人丁○○所述為真，況告訴人丁○○並不具備醫
    療專業，不清楚「清創」與「清除」與醫療上差別，豈有可
    能要求被告己○○如此記載，是被告乙○○就此部分所辯並
    不足採。
  (三)此外，參以2 次之醫療鑑定報告，咸認被告己○○、乙○○
    有醫療過失應甚明確，渠等均涉犯刑法第284條第2項前段之
    業務過失傷害罪嫌等，為其主要論據。
四、訊據被告己○○、乙○○固坦承渠等同為聖保祿醫院牙科主
    治醫師，復於上述時間先後為告訴人陳成泉看診，嗣由負責
    口腔顎面外科之牙科主任甲○○接替看診，繼轉診國防大學
    國防醫學院三軍總醫院附設民眾診療服務處（下稱三軍總醫
    院），經該院口腔顎面外科主任丙○○主治，確診罹患口腔
    鱗狀上皮細胞癌第四期等情，惟均堅詞否認有何業務過失傷
    害犯行。被告等人及渠等辯護人辯稱略以：被告己○○於95
    年10月16日係得陳成泉同意為其拔牙、切片，嗣於同年月23
    日並將切片結果告知告訴人陳成泉、丁○○，該切片結果僅
    為疣狀上皮增生，並無發育異常或基質侵入情事，遂依中華
    民國口腔癌顎面外科學會及臺灣耳鼻喉科醫學會有關口腔癌
    診治指引資料醫囑定期追蹤檢查，另被告乙○○祇於95年11
    月20日為告訴人戊○○夾除傷口旁之血塊及清洗傷口，並無
    為任何切除手術，且清創手術本質上不會導致癌症病變，被
    告乙○○復預約3 日後由甲○○醫師看診，要無何延遲或處
    置不當情事，況於病理及臨床醫學上，尚難於2 個月間即由
    良性轉為高度惡性之腫瘤，且因口腔鱗狀上皮細胞癌多位在
    深部，以致於第1 次切片檢查未能獲得正確之診斷，故最有
    可能應為告訴人陳成泉於就診之初已罹患口腔鱗狀上皮細胞
    癌，此均非被告己○○、乙○○之醫療行為所致，渠等自無
    庸擔負業務過失傷害罪責等語。經查：
  (一)按告訴人之告訴，係以使被告受刑事訴追為目的，是其陳述
    是否與事實相符，仍應調查其他證據以資審認；而被害人之
    陳述如無瑕疵，且就其他方面調查又與事實相符，固足採為
    科刑之基礎，倘其陳述尚有瑕疵，而在未究明前，遽採為論
    罪科刑之根據，即難認為適法，最高法院52年台上字第1300
    號、61年台上字第3099號著有判例可資參照。又告訴人與被
    告係處於對立地位，其提起告訴，係以使被告受刑事訴追為
    目的，是其指訴是否與事實相符，仍應調查其他證據以資審
    認；又採用情況證據認定犯罪事實，須其情況與待證事實有
    必然結合之關係，始得為之，如欠缺此必然結合之關係，其
    情況猶有顯現其他事實之可能者，據以推定犯罪事實，即非
    法之所許；復所謂無瑕疵，係指被害人所為不利被告之陳述
    ，與社會上之一般生活經驗或卷附其他客觀事證並無矛盾而
    言，至所謂就其他方面調查認與事實相符，非僅以所援用之
    旁證足以證明被害結果為已足，尤須綜合一切積極佐證，除
    認定被告確為加害人之外，在推理上無從另為其他合理原因
    之假設而言，最高法院92年度台上字第1878號、第2984號判
    決意旨亦可資參照。
  (二)準此，質諸證人即告訴人丁○○前於96年4月5日偵查中指稱
    ：伊配偶戊○○前於95年10月間前往聖保祿醫院牙科看診，
    經醫師拔除牙齒復表示有發炎情事，嗣於1 星期回診並做切
    片化驗，而報告顯示為一般牙齒痛，俟於同年11月20日回診
    時經醫師乙○○方表示口腔內生長異樣組織，未經渠等同意
    亦未簽署書面，即將該組織清除另訂1星期後複診，然不到3
    日戊○○因受不了疼痛而回去複診，乙○○發現有新生組織
    不敢看而改由醫師甲○○看診，直至同年12月5 日始告知罹
    患口腔癌，並轉診三軍總醫院等情（見臺灣桃園地方法院檢
    察署96年度他字第1782號偵查卷(一)第3頁至第4頁）。另於本
    院99年3月9日審判時證稱：伊於95年10月16日有陪同戊○○
    前往聖保祿醫院牙科看診，醫師為己○○，當時有在問診室
    內全程陪同，祇見己○○持工具處理戊○○口腔及照Ｘ光，
    待看診結束後並表示戊○○有蛀牙和嚴重之牙周病，另做切
    片檢驗並約診於同年月23日看報告，俟該時僅告知檢驗結果
    正常為牙周病，未表示有癌症病變之可能或進一步檢查，僅
    要求注意口腔衛生、應於半年後複診，俟於同年11月20日因
    戊○○嘴巴有濃汁前往看診，經己○○看過表示在忙沒空，
    遂改由醫師乙○○看診，乙○○有表示要切除組織之意，渠
    等雖有反對，但乙○○仍進行切除，只表示1 星期後回診，
    因伊並無醫學上認知，不清楚「清除」和「清創」的意義，
    然渠等無法等待1 星期，故自行跑去醫院掛號，起初係由己○○看診，但己○○找乙○○一同看過戊○○口腔後，即改
    由醫師甲○○看診，而甲○○祇看一下說口腔不好並要出國
    ，乃約診1 星期後之同年11月28日看診，迨至當日甲○○有
    為戊○○照Ｘ光及切片，但事前未告知要做切片情事，亦無
    表示病因為何，後於同年12月1 日戊○○因嘴巴疼痛再次前
    往就醫，而甲○○亦僅清洗牙齒，直至同年12月4 日始電話
    通知拿取報告，渠等遂於翌日（5 日）前往醫院，甲○○方
    告知戊○○罹患口腔癌乙事，進而轉診三軍總醫院，至伊於
    96年1月4日前往聖保祿醫院本意係因戊○○曾於95年10月初
    未攜帶健保卡自費就醫，然該次就診紀錄卻未記載在病歷乃
    要求填寫，並非申請診斷證明書，其上內容要非伊所指示，
    亦非為申請臺灣地區及大陸地區保險理賠使用等節（見本院
    98年度醫易字第1 號刑事卷第137頁反面至第145頁）。綜合
    證人即告訴人丁○○指證各節，雖一再直指被告己○○、乙○○及甲○○有未得告訴人戊○○同意進行手術，及無早期
    告知有罹患口腔癌情事以致延誤病情；然而，勾稽證人即告
    訴人丁○○前於96年2月27日書寫之陳情書，敘明：「第1次
    到院求診時，醫生拔除臼齒1 顆後，發現牙齦有潰爛現象，
    故行切除潰爛組織並作切片化驗，且約定1 週後回院複診，
    聽取化驗報告」等語（見臺灣桃園地方法院檢察署97年度偵
    字第13032 號偵查卷第28頁至第31頁），依證人即告訴人丁○○該陳情書所述「第1 次」因牙痛看診應為「95年10月16
    日」被告己○○為告訴人戊○○拔牙當日，且由敘述之經過
    以觀，該次拔牙及切片檢查之醫療行為實有得告訴人戊○○
    同意，要非如證人即告訴人丁○○嗣後所述曾有於「95年10
    月初某日」初診及未得告訴人戊○○同意拔牙等情事存在；
    況且，對照證人即告訴人丁○○於96年3 月30日與聖保祿醫
    院協調內容，95年10月16日確係己○○第1 次為告訴人戊○○看診無誤，且在協調會上證人即告訴人丁○○不斷以聖保
    祿醫院於96年1月4日出具之診斷證明書質疑被告乙○○醫療
    行為適當否，與其前述目的係為補記未填載在病歷之「95年
    10月初某日」就診紀錄顯然不符，此有該次協調會光碟暨檢
    察官、辯護人所提出之譯文在卷可稽（見本院98年度醫易字
    第1 號刑事卷(一)第26頁至第37頁、第48頁至第58頁、第63頁
    ）；此外，佐以聖保祿醫院99年4月12日桃聖法字第0990000
    004 號函附告訴人戊○○歷次就醫時間及費用，牙科初診日
    期為95年10月16日，各該次就診均有健保補助（見同上刑事
    卷(一)第183頁至第193頁），亦與其所述有自費就醫情形有間
    ；是由上揭各情觀之，證人即告訴人丁○○於偵查中及本院
    審判時指證情事，非特與其前曾之言詞或書面陳述不符，更
    與客觀已顯事實有別，無疑為誇大、渲染之詞，所為證述瑕
    疵處處，實難盡信。是以，亟難單由證人即告訴人丁○○片
    面指證，遽認被告己○○、乙○○有本案醫療業務過失傷害
    之情事存在。
  (三)再者，參酌鑑定證人即三軍總醫院口腔顎面外科主任丙○○
    醫師於本院99年2月4日審判時結稱：伊為戊○○口腔癌之主
    治醫師，於95年12月6日轉診到院後，經初診腫瘤大小約2至
    4 公分，臨床初步顯示屬第一期至第二期之口腔癌病變，但
    實際情形應待病理報告始得確定，而依當日切片報告結果因
    侵犯至淋巴結，故判定為口腔鱗狀上皮細胞癌第四期，另戊○○於95年10月16日之切片報告（即被告己○○初診該次）
    ，結果為疣狀上皮增生，但上皮並無異變，亦未往其他深層
    部位侵犯，此雖屬異常現象，但不一定為惡性轉變，醫學上
    均會建議病患追蹤檢查，如疣狀上皮增生範圍過大，會建議
    直接切除避免轉變為惡性，如面積較小或不欲切除時，則會
    建議每3至6個月定期追蹤檢查，因此類口腔癌之判斷以切片
    為主，且切片之位置、範圍會影響病理報告，有時需在同一
    病灶區域為多次之切片以證明是否罹患口腔癌；另於95年11
    月23日醫療紀錄（由甲○○醫師看診）雖記載疑似上皮細胞
    癌，惟以伊較多之醫診經驗，會視情況告知病患或其家屬，
    然仍待最後病理切片報告結果確定，而以伊口腔外科醫師執
    業28年經驗，切片檢查會導致癌症嚴重屬錯誤之說法，單純
    沖洗傷口更不會對癌細胞造成不良影響，伊曾有病患傷口半
    年未好，依臨床經驗罹患口腔癌機率極高，然經4 次切片結
    果均非口腔癌，另有病患經台大、三總及萬芳醫院切片檢查
    俱非疣狀上皮細胞癌，俟經馬偕醫院大面積切片檢查始檢出
    有疣狀上皮細胞癌，以本案戊○○醫療紀錄，自96年1 月出
    院迄今已過3 年餘，尚無口腔癌復發情形，屬治療成功之案
    例；至乙○○於95年11月20日發現戊○○傷口有問題，遂約
    診3 日後並轉由口腔外科之甲○○看診，嗣甲○○於該日因
    戊○○有高血壓病歷及患部發炎情形，乃約診同年月28日切
    片檢查，均符合一般醫療常規，且切片檢查須以細胞組織送
    驗，如僅有血塊等不完整組織並無法進行檢查，而醫師如懷
    疑為口腔癌，大約1 星期會再作切片檢查，以伊建議會於切
    片檢查後2 星期傷口未癒合時再次切片檢查；而所謂「清創
    」係指將潰爛、發炎之組織清除並沖洗、縫合傷口，但傷口
    過小可不予縫合，屬手術之一種，於三軍總醫院進行清創手
    術須簽立書面同意書，據伊認知於台大、榮總等醫院，在門
    診內之小傷口清創手術並無要求簽立同意書，如懷疑為癌前
    病變或惡性腫瘤等情，會將刮下來之組織切片進行檢查，若
    醫師經驗不足則不會進行切片檢查，因口腔癌位置較為表淺
    ，切片時不會碰觸其他組織部分，故基本上清創手術不會導
    致口腔癌病變轉移，反可將癌細胞等壞組織除去，阻擋癌細
    胞再生，腫瘤生長係腫瘤本身之能力，臨床上有因口腔不清
    潔致腫瘤生長之情形存在，然非因進行清創手術刺激腫瘤加
    速生長之情事；在目前常有牙醫師因欠缺經驗，將腫瘤認係
    牙周病而為病患進行洗牙，待病情嚴重轉診至口腔顎面外科
    檢查時方確定宜換口腔癌，一般牙醫師為避免誤判為牙周病
    ，應待病患傷口2至3星期仍未癒合時即予轉診等語（見本院
    98年度醫易字第1 號第87頁至第96頁）。細繹鑑定證人丙○○醫師陳述各節，口腔內疣狀上皮增生或腫瘤情形，有因牙
    醫師欠缺經驗而誤判為牙周病，致未能即時檢出罹患有口腔
    鱗狀上皮細胞癌等口腔癌，故應於病患傷口2至3星期未癒合
    即轉診至口腔外科，且口腔癌之判斷以切片檢查為主，因病
    灶之切片位置、範圍會影響病理報告結果，臨床醫學上有難
    以檢出之情形存在，有賴多次切片檢查，另在口腔內進行患
    部之清創手術原則不會導致癌症病變轉移，復諸如台大等醫
    院就門診內施以清創手術未要求簽立同意書，而本案病患即
    告訴人戊○○於95年10月16日經被告己○○進行之切片檢查
    報告，結果為疣狀上皮增生，但上皮並無異變，亦未往其他
    深層部位侵犯，嗣被告乙○○於95年11月20日發現告訴人戊○○傷口有問題，遂約診3 日後並轉由口腔外科之甲○○看
    診，嗣甲○○於該日因告訴人戊○○有高血壓病歷及患部發
    炎情形，乃約診同年月28日切片檢查，均符合一般醫療常規
    。基此，被告己○○、乙○○雖未能於各該看診當次即察得
    告訴人戊○○有罹患口腔癌或癌前病變情事，然此乃因專科
    醫師所長領域不同所致，惟渠等嗣後分別約診治療或作切片
    檢查，以追蹤告訴人戊○○之病情狀況，復轉由同醫院口腔
    外科之甲○○看診，期間雖達1 個月左右，然此與鑑定證人
    丙○○所陳此類口腔癌病患通常醫療程序相去不遠，是難謂
    有何積極證據存在可認被告己○○、乙○○有醫療過失之情
    。
  (四)另外，互核證人即時任聖保祿醫院牙科助理林麗敏於本院97
    年3 月28日96年度醫字第11號告訴人戊○○與被告等人暨聖
    保祿醫院間民事事件（下稱系爭民事事件）審理時證稱：戊○○於95年10月16日前往聖保祿醫院就醫時，伊有在場並擔
    任牙科助理職務，該時由己○○看診，戊○○到院時表示牙
    齒疼痛，經照Ｘ光發現智齒鬆動必須拔除，遂事先告知病患
    並施打麻醉藥，俟拔除後發現其後另有1 塊組織，乃告知戊○○作切片檢查，但未簽立同意書，因此為局部麻醉，故戊○○仍可說話，復約診1 星期後看報告；嗣於同年月23日丁○○先到院瞭解病情，己○○解釋與之知曉，後戊○○上來
    拆線、清理傷口及牙周病發炎之全口洗牙，復告以口腔衛生
    教育並提醒此為疣狀上皮增生之不正常組織，須定期追蹤並
    半年內洗牙檢查；至乙○○於同年11月20日看診該次伊並未
    跟診，另甲○○於同年11月23日看診時伊則有跟診，當日時
    間已晚且門診業已結束，嗣經甲○○為戊○○沖洗傷口，並
    告知因癌細胞檢查困難需再作切片檢查，然病患稍有猶豫，
    甲○○遂考量戊○○有高血壓等病歷，乃告知改天由家屬陪
    同作切片，復約診同年11月28日切片檢查；而伊平常均配屬
    甲○○跟診，95年10月16日、23日因甲○○無門診故陪同己○○跟診等語（見本院96年度醫字第11號民事影卷第134 頁
    至第144 頁）。又證人即時任聖保祿醫院牙科流動刷手邱詩
    婷於本院97年3 月28日系爭民事事件審理時結稱：伊於該時
    擔任牙科流動刷手，並無固定跟診醫師，負責協助醫師準備
    器械、帶病患照Ｘ光及雜事等，於95年10月16日當日見戊○○已坐在診療椅上，且因智齒痛而照Ｘ光，因伊僅負責將切
    片組織放入盒內並寫上名條，對丁○○是否在診療室內，或
    己○○有何醫囑並不清楚等語（見同上民事影卷第145 頁第
    148 頁）。另證人即時任聖保祿醫院牙科櫃臺之蔡幸曇於本
    院97年5月2日系爭民事事件審理時證述：伊主要負責病歷、
    申請健保醫療費用及牙科材料進貨等工作，因95年10月23日
    係由丁○○先前前來察看報告，經確認身分為戊○○家屬，
    故對之有印象，但不清楚報告結果及後續看診情形，伊有印
    象丁○○曾於96年1月4日到院要求己○○開立診斷證明書，
    表示用以申請保險理賠，且要求將95年11月23日病歷記載疑
    似口腔癌部分不要登載在診斷證明書內，但因涉嫌偽造文書
    而不予同意，故經修改3次始定稿，另丁○○曾於同年2月間
    前來拷貝病歷，就有關病患約診電腦明細資料，其中代號「
    6457」部分為伊所輸入，如係於看診後由醫師約診，會輸入
    醫囑之醫師代號，另戊○○於95年12月1 日看診當日係直接
    至櫃臺掛號並未事先約診等語（見同上民事影卷第166 頁至
    第171 頁）。復證人即時任聖保祿醫院牙科助理簡筱筠於本
    院99年4 月13日審判時陳稱：伊當時係專屬跟診乙○○醫師
    ，於95年11月20日晚間見病患戊○○口腔內有血塊，乙○○
    遂以鑷子將血塊清除並沖洗傷口及止血，因屬異常血塊，乙○○乃轉診給甲○○醫師，至醫學上口腔治療之「清創」與
    「清除」間區別伊不清楚，至丁○○雖有在場，但渠等與之
    並無談話等語（見本院98年度醫易字第1號刑事卷(一)第170頁
    至第173 頁）。綜合證人林麗敏、邱詩婷、蔡幸曇及簡筱筠
    所述各節，渠等固該時為聖保祿醫院牙科職員，與同為聖保
    祿醫院牙科之被告己○○、乙○○較為熟識，然互核聖保祿
    醫院病患明細查詢螢幕，告訴人戊○○於95年10月16日第 1
    次因牙痛疾病至聖保祿醫院牙科經櫃臺蔡幸曇掛號後，俟看
    診結束旋由被告己○○約診於同年月23日回診，雖告訴人戊○○於同年11月20日到院由被告乙○○看診該次未事先約診
    ，但經被告乙○○另行約診於同年月23日由甲○○醫師看診
    ，嗣經甲○○再約診於同年月28日回診，另告訴人戊○○於
    同年12月1 日則係自行到院，事先並無約診等節，有該查詢
    螢幕在卷可參（見本院96年度醫字第11號民事影卷第66頁至
    第69頁），此一就醫之經過與渠等證人所陳參與情節一致，
    復所述被告己○○、乙○○及甲○○醫師看診及醫療處置之
    過程，認與卷附病歷資料相符，此亦有聖保祿醫院96年6 月
    26日桃聖法字第0960000011號函附告訴人戊○○病歷資料附
    卷足證（見臺灣桃園地方法院檢查署96年度他字第1782號偵
    查卷第40頁至第50頁），應可徵證人林麗敏、邱詩婷、蔡幸
    曇及簡筱筠所述屬實，堪以採信。執此，被告己○○於95年
    10月16日為告訴人戊○○看診並作切片檢查，嗣於同年月23
    日回診時告知告訴人戊○○此屬疣狀上皮增生之不正常組織
    ，須定期追蹤並半年內洗牙檢查；俟告訴人戊○○於同年11
    月20日因疼痛難耐再次到院看診，經被告乙○○清洗口腔內
    之血塊，復約診於同年11月23日由甲○○看診等節，應認為
    真，則被告己○○、乙○○分已告知告訴人戊○○口腔不潔
    應定期追蹤檢查，復轉由該院口腔外科之甲○○醫師看診，
    業善盡醫師之注意義務，且因渠等所為醫療行為並無致告訴
    人戊○○有病情加遽之危險，此節業據鑑定證人丙○○醫師
    敘述綦詳，自難謂被告己○○、乙○○所為醫療行為有違反
    醫療常規之處。
  (五)雖然，衛生署醫事審議委員會前於97年3月6日以第 0000000
    號鑑定書，鑑定意見認：1.95年10月19日之組織病理報告（
    即被告己○○於95年10月16日所做之切片檢體）為疣狀上皮
    增生，此為口腔癌前病變，在醫療常規上，若切片時僅取部
    分組織，並未將病變全切除，則後續應密切追蹤或將整個病
    變切除，以防繼續增大或惡性轉變；2.被告己○○於95年10
    月23日病人（即告訴人戊○○）回診時未告知病理切片結果
    ，未為必要處置及未建議追蹤或轉診，因醫師應有義務於病
    人回診時，告知病人或家屬先前病理切片之結果，就本病人
    之病理報告為疣狀上皮增生而言，在醫療常規上，若當初切
    片時並未將整個病變移除，醫師後續應建議病人回診密切追
    蹤，或建議手術切除；3.被告乙○○於95年11月20日在知悉
    病人之前述病理切片報告情形下，仍為本案病人施行清創及
    除去不必要組織，由於該病理切片結果為良性之疣狀上皮增
    生，被告乙○○於同年11月20日再發現有新增組織產生，因
    此予以清除，但清除前，應再作切片檢查，始符合醫療常規
    ，且原先若為惡性之病變，任何對腫瘤之侵入性刺激，且未
    完全清除或清除腫瘤，是有可能刺激腫瘤加速生長，因此，
    被告乙○○在拔牙傷口加以清創，亦有未當；4.另病人於95
    年10月16日首次切片診斷為口腔疣狀上皮增生，此為一良性
    口腔癌前病變，同年11月28日第2 次切片為口腔疣狀癌，屬
    惡性度較低之口腔癌症，其中疣狀上皮增生及疣狀癌病變，
    無論在臨床表現、病理判讀上都非常接近，有時難以區別，
    甚至同時併存，這可能是10月16日與11月28日診斷不同之原
    因，其後，12月12日病人在三軍總醫院手術後之病理診斷則
    為惡性度較高口腔鱗狀細胞癌，病人在短短2 個月內病變就
    從良性轉變成高度惡性之腫瘤，在學理及臨床上均不太可能
    ，最大之可能性應是病人剛就診時原來在上顎骨內即有口腔
    鱗狀細胞癌病灶，此外，由於鱗狀細胞癌位於深部，而在牙
    齒表面之牙齦部位可能僅存有疣狀上皮增生或疣狀癌病變，
    參1 次切片檢查之結果，無法得到正確之診斷，被告乙○○
    於95年11月20日之切除病人口腔組織行為，字學理及臨床上
    並不太可能在短短1、2個月內，將原本良性之病變轉變成癌
    症，但鱗狀細胞癌如果原本即已存在，則被告乙○○之醫療
    行為是有可能造成癌症加速生長的情況；5.綜合鑑定：(1)被
    告己○○部分，如鑑定意見2.，被告己○○已知「疣狀上皮
    增生」之癌前病變（此種病變，在臨床上有可能其中有同時
    共存之疣狀癌，甚至鱗狀細胞癌）診斷情況下，並未告知其
    嚴重性並建議病人後續手術切除或密切追蹤，並無違反醫療
    常規之處；(2)被告乙○○部分，如鑑定意見3.，被告乙○○
    在已知先前切片結果為「疣狀上皮增生」之癌前病變診斷下
    ，且又有可疑之「新增組織」產生，仍貿然對病人施行拔牙
    齒槽窩清創手術，而未先予以再次切片確診，以排除有惡性
    腫瘤存在之可能性，以致可能造持腫瘤組織之侵入性不必要
    刺激，而加速其生長，不無違反醫療常規之處；(3)甲○○醫
    師部分，甲○○在懷疑有癌症病變之可能性下，再度予以切
    片，並在確診為癌症情況下，轉診至三軍總醫院，所為符合
    醫療常規等情，有衛生署97年4月9日衛署醫字第0970205649
    號函附97年3月6日第0000000號鑑定書1份在卷可按（見臺灣
    桃園地方法院檢察署96年度他字第1782號偵查卷第82頁至第
    85頁）。惟而，該次醫事審議委員會鑑定意見，「案情概要
    」僅祇以告訴人戊○○、丁○○於偵查中所提之言詞及書面
    陳述，暨向聖保祿醫院、三軍總醫院調取之告訴人戊○○病
    歷資料為據，檢察官未先予查明究竟渠等告訴人指訴是否屬
    實，亦未調查所述情節之真實性，確認「案情概要」之事實
    為何，率而依渠等告訴人片面指控，送請衛生署醫事審議委
    員會鑑定，則本案被告己○○、乙○○就關於告訴人戊○○
    所為之醫療行為、處置及醫囑告知內容，因與告訴人戊○○
    、丁○○所述迥異，渠等告訴人指訴內容明顯與事實不符，
    此節業如前述，其鑑定之「愛情概要」基礎事實已然不同，
    況被告己○○確有於95年10月23日告訴人戊○○回診聽取切
    片檢查報告結果時，告知屬不正常組織，應保持口腔清潔及
    定期追蹤檢查情事，另被告乙○○於95年11月20日為告訴人
    戊○○看診時，僅單純為口腔內血塊清除及沖洗，非有施行
    拔牙齒槽窩清創手術情事，況此舉尚不至於刺激腫瘤加速生
    長乙節，亦據鑑定證人丙○○陳述綦詳，復被告乙○○因有
    懷疑告訴人戊○○上顎有異，約診於同年月23日改由同院口
    腔外科之甲○○醫師看診，俾由專科醫師為診斷、判定病因
    ，所為並無不當，是其事實認定及立論基礎均有不同，實難
    單由衛生署醫事審議委員會97年3月6日第0000000 號鑑定書
    ，在「案情概要」之事實認定及立論基礎均有不同情形下，
    驟為不利被告己○○、乙○○之認定依據。
  (六)此外，兼衡檢察官於前次送請衛生署醫事審議委員會鑑定後
    ，經訊問被告己○○、乙○○及甲○○，暨檢附被告及告訴
    人等人所提出之書面陳述後，未臻確認本案爭執之「案情概
    要」為何，旋再次送請衛生署醫事審議委員會鑑定，經該委
    員會於98年3月19日以第0000000號鑑定書，鑑定意見認：1.
    病患（即告訴人戊○○）拔牙時，發現0.4 公釐肉芽腫，被
    告己○○經病患同意切片，並送切片檢查，並無違反醫療常
    規；2.病患病理報告出爐為疣狀上皮增生且無發育異常或基
    質缺陷現象，醫師對病患與其配偶（即告訴人丁○○）解釋
    病況為癌前病變，且交代應注意事項及囑咐需定期追蹤檢查
    ，並交代若傷口疼痛，須立即回診治療，但病患疏未注意自
    身健康情形並依約回診情事，若醫師曾向該病人解釋病況為
    癌前病變，需定期追蹤檢查，醫師自難認其有疏失，但如未
    告知其嚴重性，則不無違反醫療常規之處；3.沖洗發炎傷口
    血塊因癌細胞擴散之機制非常複雜，且為多重因素所造成，
    沖洗與清創治療不同，沖洗時，如無誤嚥或吸入，目前學理
    上研究並無證據顯示，沖洗發炎傷口血塊會導致癌細胞擴散
    ；4.按照醫療法規定，任何醫療行為應於病歷上詳實記載，
    注射施打麻醉屬侵入性醫療行為，應於病歷上記載，病變切
    片或切除手術在常規上應先注射施打麻藥後為之，否則會造
    成病人疼痛，若未注射施打麻藥，是否可能為病人施行所謂
    之切除手術？當視病人之疼痛反應而定，若採取表淺面之極
    小塊組織切片手術，或採取夾取式切片手術（punch biopsy
    ），由於病人之痛感較輕，是有可能在未注射施打麻藥下，
    或僅採取噴灑式或塗抹式麻藥實施後即為之，至於較大範圍
    之病變切除手術，在未注射施打麻藥下，由於病人痛感較大
    ，不可能直接施行等語，此有衛生署98年4 月29日衛署醫字
    第0980260239號函附98年3月19日第0000000號鑑定書1 份附
    卷足考（見臺灣桃園地方法院檢察署97年度偵字第13032 號
    偵查卷第111頁至第115頁）。固然，本案因檢察官就前提事
    實之「案情概要」未能確定，以致鑑定意見失準，但衛生署
    醫事審議委員會98年3月19日第0000000號鑑定書，乃就中性
    、一般、假設性問題而為鑑定意見陳述，仍有相當參考價值
    ；則此，被告己○○前於95年10月16日所為拔除左上第三大
    臼齒（俗稱智齒），並對肉芽組織作切取式切片，因有得告
    訴人戊○○之同意，自無何違反醫療常規之情事存在，且於
    同年月23日回診時有告知屬疣狀上皮增生之不正常組織，須
    定期追蹤並半年內洗牙檢查，而被告乙○○於同年11月20日
    為告訴人戊○○看診時，因僅有沖洗傷口發炎血塊行為，自
    難謂因此導致癌細胞擴散加遽，此與本次鑑定意見就學理及
    臨床上情形相當，益徵被告己○○、乙○○並無何醫療過失
    之行為存在。
  (七)至於，檢察官執以前詞為據，但證人即告訴人丁○○有諸多
    指訴誇大且不實之情，且核與證人林麗敏、邱詩婷、蔡幸曇
    及簡筱筠所述不符等節，已如前述，實難任由告訴人丁○○
    片面陳述，逕認被告己○○、乙○○有業務過失傷害之行為
    。固然，聖保祿醫院96年1月4日診斷證明書，其上醫囑第 2
    點雖記載：「95.11.20至牙科做＋8之牙周緊急處置（將＋8
    拔除之傷口清創，除去不必要的組織）」，並署名診治醫師
    為被告己○○，惟95年11月20日該次看診實為被告乙○○，
    此情並無何爭議，祇因被告己○○原為告訴人戊○○之主治
    醫師而署名其上，則參酌當日病歷記載，看診經過應為左上
    第三大臼齒之Ｘ光檢查、拔牙後之傷口照顧及給藥（見臺灣
    桃園地方法院檢察署96年度他字第1782號偵查卷第48頁），
    雖因該次治療有開藥及洗牙動作，申請健保給付可能含有麻
    醉藥在內，此據鑑定證人丙○○陳述明確（見本院98年度醫
    易字第1 號刑事卷(一)第95頁），無法立判該次究竟有無施打
    麻醉藥，但本案祇得認屬沖洗傷口行為，業如前述，復斟酌
    鑑定證人丙○○所述，癌細胞之擴散為癌細胞本身之能力，
    因切片或清創行為造成癌細胞擴散屬錯誤之觀念（見同上刑
    事卷(一)第94頁），自不論所謂「除去不必要的組織」真意為
    何，均無從導出因被告乙○○行為以致告訴人戊○○口腔癌
    惡化加遽之結論，當不得徒以前開診斷證明書該段文字妄加
    猜測，而認被告乙○○就此有業務過失傷害行為存在。是以
    ，檢察官所指各情，非特與事實不符，更欠缺合理之立論基
    礎，尚難佐為告訴人戊○○、丁○○指訴之補強。
  (八)基上，被告己○○、乙○○雖因為聖保祿醫院牙科醫師，復
    於上述時間先後為告訴人陳成泉看診，嗣轉由負責口腔顎面
    外科之牙科主任甲○○看診，繼轉診三軍總醫院，經該院口
    腔顎面外科主任丙○○主治，確診罹患口腔鱗狀上皮細胞癌
    第四期等情，惟被告己○○、乙○○於診治告訴人戊○○之
    過程中，已善盡告知口腔不潔屬不正常組織，應注意口腔衛
    生及定期追蹤檢查，並於適當時機做切片檢查及轉由專科之
    口腔外科甲○○醫師看診，所為醫療行為並無違背醫療常規
    之處，況依學理及臨床上顯示，告訴人戊○○本身於就診前
    實可能已罹患口腔癌，非因被告己○○、乙○○積極行為或
    消極未告知以致病情加遽，當核與業務過失傷害所訂之「過
    失」及「傷害」意義不符，亟無從以刑法第284條第2項前段
    之業務過失傷害罪嫌相繩。
五、綜上所述，被告己○○、乙○○固未能於第一時間檢出告訴
    人戊○○確已罹患口腔鱗狀上皮細胞癌第四期，但因此有賴
    多次切片檢查、位置及範圍，渠等被告業已盡其醫療能力，
    且醫囑其嚴重性及定期追蹤檢查，復被告己○○於95年10月
    16日初次看診後，俟被告乙○○於同年11月20日因察覺告訴
    人戊○○傷口有異，另約診由同院口腔顎面外科主任丙○○
    看診，且無何積極行為加遽告訴人戊○○癌細胞擴散之情存
    在，殊難僅憑告訴人戊○○、丁○○片面指證，及欠缺實在
    「案情概要」之衛生署醫事審議委員會鑑定意見，率認被告
    己○○、乙○○醫療行為有違醫療常規，以致告訴人戊○○
    口腔癌惡化之業務過失傷害結果，當不得遽謂有刑法第 284
    條第2 項前段之業務過失傷害罪嫌存在。是以，檢察官所引
    各項事證未達於通常一般之人均不致有所懷疑，復查無其他
    積極證據足證被告確有此一犯行，而得確信其有犯罪之程度
    ，容有合理之懷疑存在，自屬不能證明被告犯罪，揆諸首揭
    說明，本案應為被告無罪之諭知。至於，告訴人戊○○因罹
    患口腔鱗狀上皮細胞癌第四期，多次奔波醫院就診，且因此
    認被告己○○、乙○○及甲○○醫師有醫療疏失，先後提起
    刑事告訴及民事訴訟，其身心打擊固值得同情，但醫病關係
    並非處於絕對對立關係，本案亦非有如日本籍山崎豐子所著
    「白色巨塔」般怠慢醫師看診義務之情存在，自難動輒以刑
    事制裁箝制醫師，否醫師逕將有疑問之病患阻絕於醫院大門
    之外已足，「邱小妹妹事件」將不斷重演，此絕非病患之福
    。執此，本院殷盼告訴人戊○○、丁○○應摒除過往成見，
    平心接受診斷之結果，被告己○○、乙○○亦應記取本案刑
    事訴追之經驗，日後看診時當刻記行醫初衷，俾提升己身醫
    療能力，以造福更多就醫病患，附此敘明。
據上論斷，應依刑事訴訟法第301條第1項，判決如主文。
本案經檢察官施昱廷到庭執行職務。
中    華    民    國    99    年    6     月    14    日
                  刑事第六庭    法  官  黃翊哲
以上正本證明與原本無異。
如不服本判決，應於判決送達後10日內向本院提出上訴書狀（應
附繕本），並應敘述具體理由，其未敘述上訴理由者，應於上訴
期間屆滿後20日向本院內補提理由書，上訴於臺灣高等法院。
                                書記官  蔡紫凌
中    華    民    國    99    年    6     月    28    日

司法院資訊處製作；財團法人民間司法改革基金會備份。
